臺灣嘉義地方法院民事判決　　　　　　 99年度簡上字第115號
上　訴　人
即　被　告　東大億營造股份有限公司
法定代理人　李東晃
被 上訴 人
即　原　告　楊傑凱
訴訟代理人　楊重文
上列當事人間請求清償借款事件，上訴人對於民國99年8月31日
本院嘉義簡易庭99年度嘉簡字第401號第一審判決提起上訴，本
院於民國100年4月11日言詞辯論終結，判決如下：
    主      文
上訴駁回。
第二審訴訟費用新臺幣壹仟伍佰元由上訴人負擔。
    事實及理由
一、被上訴人主張：
(一)被上訴人即原告於原審起訴主張上訴人即被告於民國（下同
    ）98年12月中旬標得行政院國軍退除役官兵輔導委員會灣橋
    榮民醫院後山擋土牆工程，因缺乏資金週轉，於98年12月21
    日向被上訴人借款新臺幣(下同)5萬5千元，又於99年1 月11
    日借款3萬5千元，再於同年月21日借款1萬元，前後3筆借款
    共計10萬元（下稱系爭10萬元借款），上訴人並於99年2月4
    日書立借據為憑，約定利息以月息2 分計算，復言明於上開
    工程之工程款(下稱灣橋工程款)核撥下來時全部清償。而上
    開工程業於99年2月10日完工，於同年3月10日核撥工程款，
    上訴人並於翌日將款項全數領出，故系爭借款之清償期已屆
    至，又因被上訴人於99年4 月19日向本院具狀聲請假扣押裁
    定，故利息自99年2月4日起計算至4月19日，2個半月之利息
    為5 千元，因上訴人迄未給付分文，損害被上訴人權益，爰
    依據消費借貸之法律關係，請求上訴人返還上開借款及利息
    等語，並聲明：上訴人應給付被上訴人 10萬5千元，及自99
    年4月19日起至清償日止，按月息2分計算之利息。嗣經原審
    審理後，判決上訴人應給付被上訴人10萬元及自99年2月4日
    起至清償日止，按年息百分之20計算之利息，而駁回被上訴
    人其餘之請求；上訴人不服判決結果，依法提起上訴，被上
    訴人就其敗訴部分則未提起上訴。
(二)被上訴人於本院審理中除引用原審所為之陳述，並補稱：
   1、被上訴人訴訟代理人楊重文原係上訴人公司之副總經理，
      負責資金籌措、週轉及電腦下載標案等行政事務，故上訴
      人法定代理人李東晃將領得之工程款交付楊重文支付上訴
      人公司之工程成本支出，合乎常理，楊重文依李東晃之指
      示，將工程款用於支付材料費、房租水電費等及返還訴外
      人沈美枝、謝天儀之借款後，已無餘款返還被上訴人，此
      有原審提出之帳冊1 紙為憑，故本件上訴人對被上訴人之
      系爭10萬元借款仍未清償。
   2、被上訴人訴訟代理人楊重文與訴外人謝天儀素昧平生，僅
      因上訴人法定代理人李東晃交代應先匯款10萬元返還謝天
      儀，同時告知楊重文聯繫謝天儀之方式，並承諾日後再以
      灣橋檔土牆工程之追加工程款及退還之履約保證金返還被
      上訴人，依公司之體制，楊重文不得不聽命於法定代理人
      李東晃，因而完成上述匯款手續，上訴人陳稱係楊重文私
      下向謝天儀借款而挪用公款償還私債等語，顯係顛倒是非
      之詞。
   3、至於訴外人謝天儀匯款15萬元至被上訴人訴訟代理人楊重
      文銀行帳戶乙事，楊重文事先並不知情，蓋之前上訴人法
      定代理人李東晃向楊重文商借面額15萬元之支票拿去週轉
      ，因沒錢兌現，恐有跳票之虞，遂叫楊重文再拿1 張空白
      支票給李東晃，李東晃再拿此支票去借現金15萬元後，匯
      進楊重文之帳戶去兌現第1 張15萬元支票，該支票都是李
      東晃拿去週轉的，楊重文根本不知情。況且謝天儀曾在另
      案（本院99年度嘉小字第303號）作證稱將15萬6千元交給
      李東晃等語，可知楊重文並無向謝天儀借款。
   4、並聲明：如主文所示。
二、上訴人則以：
(一)系爭10萬元借款係上訴人透過被上訴人訴訟代理人楊重文向
    被上訴人所借，惟上訴人於99年3 月11日將灣橋工程款227,
    820元領出，扣除給付李東晃2萬元週轉金後，已將餘款全數
    交付楊重文，故系爭10萬元借款業已清償等語。
(二)上訴人除援用原審之主張及陳述外，並於本院補充稱︰
   1、上訴人法定代理人李東晃與被上訴人訴訟代理人楊重文係
      合夥關係，並不認識被上訴人，當初係透過楊重文向被上
      訴人借款，兩造言明於灣橋工程款核撥下來時全部清償欠
      款，上訴人依約於上開工程款核撥後翌日，將該工程款餘
      款全數交付楊重文，並表明係依兩造立據之約定而為還款
      之用途，其中當然包括償還被上訴人之借款10萬元，故系
      爭10萬元借款業已全數清償，然楊重文未經上訴人同意之
      情況下，私自挪用該10萬元作為返還訴外人謝天儀之借款
      ，顯已違反當初兩造立據之初衷。
   2、被上訴人訴訟代理人楊重文於原審承認取得上訴人所交付
      之工程款，已用來支付上訴人公司之開銷及返還訴外人沈
      美枝、謝天儀完畢，卻否認上訴人交付上開款項係為償還
      被上訴人系爭借款，已有違事理，更何況收到工程款後先
      償還借款之約定，係為兩造當初簽立借據約定時即為雙方
      默契之表示，今楊重文卻以上訴人「未交代用途」來規避
      本身之錯誤，實不可取。
   3、上訴人於借據上既已明確載明灣橋工程款核撥下來時即一
      次全部清償，由上訴人於取得工程款後即交付被上訴人訴
      訟代理人楊重文，即可明確看出上訴人欲清償被上訴人借
      款之意思表示，故楊重文所辯稱之語不足以採信。
   4、另外訴外人謝天儀原是上訴人公司董事長，當時被上訴人
      訴訟代理人楊重文拿票向謝天儀週轉，但跳票了，又因楊
      重文本身財務困難，才會拿公司的10萬元去還款。上訴人
      是事後才知道楊重文拿公司的錢去還款，至於楊重文所提
      出有關謝天儀的帳戶記載在公司帳目上之明細表，那是事
      後補上去的，因為依據匯款之紀錄，錢是匯款給楊重文，
      故該筆借款完全是楊重文私人所借。
   5、並聲明：1.原判決廢棄；2.上列廢棄部分，被上訴人於第
      一審之訴及假執行聲請均駁回；3.第一、二審訴訟費用由
      被上訴人負擔；4.如受不利判決，請准上訴人提供擔保免
      為假執行。
三、本院得心證之理由：
    本件被上訴人起訴主張上訴人向其借款10 萬元，約定月息2
    分，且言明於灣橋工程款核撥後清償該筆借款，而灣橋工程
    款227,820元業於99年3月10日核撥，上訴人於翌日領出後，
    並將其中207,820 元交付被上訴人訴訟代理人楊重文等事實
    ，有借據、工程結算明細表及銀行存摺明細等影本在卷可憑
    （原審卷第7-23頁），且為兩造所不爭執，堪信為真實。至
    於上訴人從工程款中交付給楊重文之207,820 元之用途，是
    否包括償還對被上訴人系爭10萬元借款，兩造則各執一詞，
    分別以前揭情詞置辯，從而本件應續予審究者厥為：上訴人
    對被上訴人系爭10萬元借款，是否業已依債之本旨償還完畢
    ？經查：
(一)按依債務本旨，向債權人或其他有受領權人為清償，經其受
    領者，債之關係消滅，民法第309條第1項定有明文。次按債
    務人依債務本旨，向債權人以外有受領權之第三人為清償，
    並經其受領者，依民法第309條第1項，固使債之關係趨於消
    滅，惟該第三人如非基於受領權，而係受債務人委任代向債
    權人本人而為清償時，則債之關係是否消滅，仍應視債權人
    實際已否受領清償為斷，最高法院48年台上字第190 號判例
    可資參照。
(二)本件被上訴人楊傑凱與其訴訟代理人楊重文雖為父子關係，
    楊重文更在本件民事訴訟中擔任被上訴人之訴訟代理人，惟
    被上訴人與楊重文究竟為不同之權利主體，兩者所為法律行
    為各自獨立，除有委任或代理權授與等法律關係外，其法律
    行為之效果並不及於彼方。查系爭10萬元借款之法律關係存
    在於兩造之間，債權人為被上訴人而非楊重文，故除非楊重
    文係有受領權人（含視為有受領權人），否則債務人即上訴
    人應依債務本旨向被上訴人本人為清償，始生清償之效力。
    基此，本件上訴人係向被上訴人借款，系爭10萬元借款之債
    權人為被上訴人，故上訴人清償之對象理應為被上訴人本人
    ，但上訴人前揭主張還款及交付款項之對象，卻均為楊重文
    而非被上訴人，復參以上訴人始終未能舉證證明除本件訴訟
    代理關係外，楊重文在本案繫屬前有何代被上訴人受領清償
    之權限，則上訴人既未將清償款項交付予被上訴人或有受領
    權人，揆諸前揭法律規定意旨，自不生清償之效力。
(三)反之，上訴人法定代理人李東晃並不否認被上訴人訴訟代理
    人楊重文為其公司合作夥伴，並於原審陳稱：「（灣橋工程
    款交付楊重文時，有無告知用途？）我沒有告知，因為楊重
    文跟公司合夥，資金都是他出的，所以工程款都是交給他去
    處理」等語（見原審卷第67頁），由是可知，上訴人公司領
    得之工程款，均是交由楊重文分配及處理甚明，從而上訴人
    將領得工程款中之207,820 元交付給楊重文，顯係委任楊重
    文分配並處理工程款甚明，則此時楊重文應係立於上訴人之
    受任人地位，為上訴人處理事務，並非被上訴人之受任人或
    清償受領權人甚明，故上訴人單純將工程款中之207,820 元
    交付給楊重文，尚不生清償系爭10萬元借款之效力，仍須視
    被上訴人有無實際受領清償為斷，然觀諸楊重文於原審及本
    院審理中一再表明：李東晃交代應先匯款10萬元返還謝天儀
    ，同時告知日後再以灣橋檔土牆工程之追加工程款及退還之
    履約保證金返還被上訴人等語，俱足認本件被上訴人並未實
    際受領系爭10萬元借款之清償款項，參諸前揭判例意旨，自
    不生清償之效力至明。至於上訴人另主張楊重文未經上訴人
    同意之情況下，私自挪用該10萬元作為返還訴外人謝天儀之
    借款，顯已違反當初兩造立據之初衷云云，惟因就本件系爭
    工程款中之207,820 元款項之分配與處理乙事，楊重文既係
    立於上訴人之受任人地位而為處理，則該款項經分配結果，
    因已無餘額償還上訴人對被上訴人系爭10萬元借款，此僅屬
    上訴人與受任人楊重文間內部關係，上訴人尚不得以此事由
    來對抗被上訴人，是上訴人辯稱系爭10萬元借款業已清償云
    云，尚屬無稽，不足採信。準此，本件原審認定系爭10萬元
    借款因灣橋工程款核撥而屆清償期，上訴人迄未清償，被上
    訴人訴請返還借款為有理由，而判准其請求，所持見解均無
    違誤，則上訴人猶執前詞指摘原審判決不當，自屬無稽，應
    予駁回。
(四)按約定利率，超過週年百分之20者，債權人對於超過部分之
    利息，無請求權，民法第205 條定有明文；次按利息不得滾
    入原本再生利息，同法第207條第1項前段亦有明定。本件被
    上訴人主張兩造約定系爭10萬元借款之利息為月息2 分，利
    息起算日為借據所載日期即99年2月4日等事實，有借據影本
    1 份在卷可考，上訴人於原審及本院審理中均未加以爭執，
    故上訴人前開主張堪信為真實。惟由於兩造間約定之利息（
    月息2分）已達年息百分之24 ，超過年息百分之20，原審本
    諸上開法律意旨，認被上訴人超過年息百分之20部分之利息
    並無請求權，而駁回其超過年息百分之20部分利息之請求，
    此部分由於被上訴人未提起上訴而告確定。至於被上訴人主
    張系爭10萬元借款自99年2月4日起算至99年4月19日止，2個
    半月之利息共5千元，應另自99年4月19日起至清償日止按月
    息2 分加計利息之請求，由於違反前揭法律禁止利息滾入原
    本再生利息之明文規定，自亦不得准許，附此敘明。
四、綜上所述，被上訴人依據消費借貸之法律關係，請求上訴人
    返還借款，為有理由，原審據此判命上訴人應給付被上訴人
    借款本金10萬元，及自99年2月4日起至清償日止，按年息百
    分之20計算之利息，並依職權宣告假執行，均核無不合，上
    訴人就其敗訴部分上訴，指摘原判決不當，求予廢棄，非有
    理由，應予駁回。至於本件訴訟標的價額僅10萬元，屬不得
    上訴第三審事件，本院判決後全案即告確定，上訴人聲明願
    提供擔保請求宣告免予假執行，並無理由，應併予駁回。
五、本件事證業已明確，兩造其餘攻擊、防禦方法及其他事證與
    主張，核對本件判斷不生影響，爰不一一論述，併此敘明。
六、末按法院為終局判決時，應依職權為訴訟費用之裁判，民事
    訴訟法第87條第1 項定有明文，查本件第二審訴訟費用額確
    定為1,500元，應由敗訴之上訴人負擔，爰確定如主文第2項
    所示。
七、據上論結，本件上訴人之上訴為無理由，依民事訴訟法第43
    6條之1第3項、第449條第1項、第87條、第78條，判決如主
    文。
中    華    民    國  100     年    4     月    25    日
                  民一庭審判長法  官  林世芬
                              法  官  林望民
                              法  官  周俞宏
以上正本係照原本作成
本件不得上訴。
中    華    民    國  100     年    4     月    25    日
                            書記官  劉怡欣